【裁判字號】    98,台上,5123
【裁判日期】    980910
【裁判案由】    違反貪污治罪條例
【裁判全文】
最高法院刑事判決            九十八年度台上字第五一二三號
上  訴  人  台灣高等法院檢察署檢察官
被      告  甲○○
選任辯護人  陳佳瑤律師
            李育敏律師
上列上訴人因被告違反貪污治罪條例案件，不服台灣高等法院中
華民國九十八年六月一日第二審判決（九十七年度上訴字第九三
五號，起訴案號：台灣板橋地方法院檢察署九十六年度偵字第一
五一二八號），提起上訴，本院判決如下：
    主  文
上訴駁回。
    理  由
按刑事訴訟法第三百七十七條規定，上訴於第三審法院，非以判
決違背法令為理由，不得為之。是提起第三審上訴，應以原判決
違背法令為理由，係屬法定要件。如果上訴理由書狀並未依據卷
內訴訟資料，具體指摘原判決不適用何種法則或如何適用不當，
或所指摘原判決違法情事，顯與法律規定得為第三審上訴理由之
違法情形，不相適合時，均應認其上訴為違背法律上之程式，予
以駁回。本件檢察官上訴意旨略稱：貪污治罪條例第五條第一項
第二款規定之利用職務上之機會詐取財物罪，所稱利用職務上之
機會，係指假借職務上之一切機會，予以利用而言，其所利用者
不論係職務本身所固有之事機，抑或由職務所衍生之事機，均包
括在內。被告甲○○之行為，已有利用職權上機會詐取財物之事
實，核其所為應成立貪污治罪條例第五條第一項第二款之利用職
務上機會詐取財物罪。原判決理由說明被告係犯刑法第三百三十
九條第二項之詐欺得利罪（牽連犯行使公務員登載不實公文書罪
），有理由不備及適用法則不當之違法云云。
惟查：上訴第三審法院之案件，是否以判決違背法令為上訴理由
，應就上訴人之上訴理由書狀加以審查。至原判決究有無違法，
與上訴是否以違法為理由為兩事（參考本院七十一年台上字第七
七二八號判例）。原判決綜合全案卷證資料，本於事實審法院推
理之作用，認定被告有其事實欄所載之犯行，因而撤銷第一審判
決，依修正前刑法牽連犯規定，從一重改判論處被告行使公務員
明知為不實之事項，而登載於職務上所掌之公文書，足以生損害
於公眾及他人（處有期徒刑一年，並依中華民國九十六年罪犯減
刑條例減為有期徒刑六月）罪刑，已依卷證資料說明其所憑之證
據及認定之理由。對於被告之行為如何僅成立上開之罪，不成立
檢察官所起訴貪污治罪條例第六條第一項第四款之「對於主管之
事務，明知違背法令，直接圖其他私人不法利益」罪，併已敘明
：貪污治罪條例第六條第一項第四款之圖利罪，以「明知違背法
令」為要件，所稱「法令」，依立法理由說明，係指法律、法律
授權之法規命令、職權命令、自治條例、自治規則、委辦規則等
，對多數不特定人民就一般事項所作對外產生法律效果之規定而
言，並不包括行政機關之內部規則在內。證人即台北縣樹林市公
所（下稱樹林市公所）民政課課員張傳輝於原審結證：「（本件
）里鄰長民主教育研習及文康活動是由伊承辦，該活動是由市公
所民政課負責規劃、執行、核銷，預算編列在公所年度預算內，
根據慣例，並無核對（參與研習者）身分」。另樹林市公所民國
九十七年十二月十六日北縣樹民字第0970044748號函，亦函覆：
「有關本所辦理九十一年度里鄰長文康活動及民主生活教育研習
案，所參加對象為本市里鄰長，因為特定對象，依循往例作業，
函各里鄰長（請勿攜眷或他人頂替），當日並無再核對（參與研
習者）身分，另里長並無陳報參加人員名單」。依上開證人之證
述及樹林市公所之覆函，該活動是由樹林市公所民政課負責規劃
、執行、核銷，依慣例市公所並未核對參與者之身分，里長且未
陳報參加人員之名單。被告雖為樹林市樂山里里長，但未主持或
執行前揭研習活動，亦未受委託，從事該事務，尚難認該活動係
被告主管或監督之事務，自不成立檢察官所起訴貪污治罪條例第
六條第一項第四款之「對於主管或監督之事務，明知違背法令，
直接圖其他私人不法利益」罪。另依檢察官起訴之事實，被告之
行為縱不合於行政機關內部之函示，但尚非違反前揭立法理由所
稱之「法令」，亦不成立同條項第五款之「對於非主管或監督之
事務，明知違背法令，直接圖其他私人不法利益」罪等情綦詳。
檢察官上訴意旨，對於原判決所為前揭論斷，究竟如何違背法令
，並無一語為具體之指摘。且查：第三審為法律審，應以第二審
判決所確認之事實為判決基礎，故於第二審判決後不得主張新事
實或提出新證據而資為第三審上訴之理由（本院七十三年台上字
第五二三○號判例參照）。本件依檢察官起訴之事實，認為被告
擔任里長，有公務員身分，依「公務員服務法」規定，不得為本
件圖利之行為。惟依公務員服務法第二十四條規定，以「受有俸
給之文武職公務員，及其他公營事業機關服務人員」，始有該法
之適用。而地方制度法第五十九條第一項後段規定，里長由里民
依法選舉之，任期四年，連選得連任。另參照地方民意代表費用
支給及村里長事務補助費補助條例第七條、第八條規定，里長並
未支領俸給，故里長並非公務員服務法第二十四條所規定之「受
有俸給之文武職公務員」或「公營事業機關服務人員」，即無公
務員服務法之適用。又依檢察官起訴之事實，係認被告涉有「對
於主管之事務，明知違背法令，直接圖其他私人不法利益」之行
為，並未認被告有「利用職務上之機會，詐取財物」之事實，迄
第二審言詞辯論終結前，未曾提出被告涉有此項事實之主張。其
待上訴本院後，始指稱被告有「利用職務上之機會，詐取財物」
之事實，應論以貪污治罪條例第五條第一項第二款之罪云云。係
在第三審主張新事實，顯非適法之第三審上訴理由。至於原判決
用語瑕疵部分，因與判決之結果無影響，亦不得據為上訴第三審
之理由。檢察官之上訴違背法律上之程式，應予駁回。又裁判上
一罪案件之部分犯罪得提起第三審上訴，其他之罪雖不得上訴，
依審判不可分原則，第三審法院亦應併予審判，但以得提起第三
審上訴部分之上訴合法為前提，如該上訴為不合法，第三審法院
既應從程序上予以駁回，而無從為實體上判決，對於不得上訴於
第三審之部分自無從適用審判不可分原則，併為實體上審判。按
刑事訴訟法第三百七十六條所列各罪之案件，經第二審判決者，
不得上訴於第三審法院，為該法條所明定。本件關於詐欺得利部
分，原審係論以刑法第三百三十九條第二項之罪，並認與行使公
務員登載不實公文書罪有牽連犯關係，依修正前刑法第五十五條
規定，從一重之行使公務員登載不實公文書罪處斷。而刑法第三
百三十九條第二項之罪，核屬刑事訴訟法第三百七十六條第四款
之案件，依上開說明，既經第二審判決，自不得上訴於第三審法
院。檢察官對於原判決論處被告行使公務員登載不實公文書罪刑
，究竟如何違背法令，並無一語為具體之指摘，其上訴為不合法
，無從為實體上審理，已見前述，則不得上訴於第三審法院之詐
欺得利罪部分，自無從適用審判不可分原則，併為實體上審判，
亦應從程序上予以駁回。
據上論結，應依刑事訴訟法第三百九十五條前段，判決如主文。
中    華    民    國  九十八  年    九    月    十    日
                      最高法院刑事第六庭
                          審判長法官  謝  俊  雄
                                法官  陳  世  雄
                                法官  魏  新  和
                                法官  吳  信  銘
                                法官  徐  文  亮
      本件正本證明與原本無異
                                      書  記  官
中    華    民    國  九十八  年    九    月   十四   日
                                                      V


司法院資訊處製作；財團法人民間司法改革基金會備份。
